福建高等法院金門分院刑事判決　　　　　　　　　　　九十二年度上易字第二二號
　　上　訴　人
　　即　被　告　甲○○
右上訴人因公共危險案件，不服福建金門地方法院九十一年度連易字第二七號，中華
民國九十二年三月十八日第一審判決（起訴案號：福建金門地方法院檢察署九十一年
度連偵字第一二七號）提起上訴，本院判決如左：
    主  文
上訴駁回。
    事  實
一、甲○○係位於連江縣莒光鄉田沃村六十七號旁，未申請建築及使用執照違章搭建
    之鐵皮屋「小蔡的店」之負責人，有依法申請建築、使用執照，用電許可，保管
    並維護該店構造及設備安全之義務，其明知該店一樓經營美髮生意，二樓為供居
    家生活之臥室，使用電視機、冰箱、冷氣機、洗衣機、微波爐、烤箱、電腦、電
    風扇、錄放影機等多樣電器設備，本應注意依法申請建築及用電，以確保用電安
    全，防止火災發生，而依當時情形並無不能注意之情事，竟疏未注意而擅自違章
    建築，並私接陳樂團所有之田沃村六十七號「友誼山莊」之電源，供上開電器設
    備使用，又未注意定時維修管理，致上述電源線長期蓄熱，使絕緣塑膠老化而破
    損，終於九十一年九月二十六日十時三十五分許，在上址因電線短路引燃大火，
    非但使上址付之一炬，並延燒波及現有人所在之建築物「友誼山莊」及六十六之
    一號陳依悌所有之「宏龍商店」，致「友誼山莊」鐵皮搭建部分全毀、「宏龍商
    店」一、二樓南邊部分鐵皮及天花板亦毀損，皆受有財務之重大損害。
二、案經連江縣警察局移送福建金門地方法院檢察署檢察官偵查起訴。
    理  由
一、訊據上訴人即被告甲○○矢口否認右述公共危險犯行，辯稱：本件起火點並非在
    上訴人住處，而係宏龍商店南邊木造之儲藏室內，宏龍商店經營網咖、撞球，往
    來份子複雜，其消費者吸煙時將煙蒂等丟於屋頂雜草處因而起火，與上訴人之住
    處無涉。上訴人於案發時無人在家，無人使用電器，衡諸常情，應不可能造成起
    火。消防局的火災調查報告，單憑宏龍商店負責人鄭連金（起訴書及原判決載為
    鄭蓮金）之片面指述，即率爾認定上訴人有何過失，與事實不符。又本案既無任
    何相關可疑熔痕，如何判斷是電線長期蓄熱？如何判斷是電線短路？如何判斷真
    正起火原因？如何判斷是何種電氣造成火災？電氣引燃之原因甚多，非僅出於一
    端，有可能是老鼠、守宮等小動物接觸所致，亦有可能是其他因素造成，在無證
    據下任意推認本件係上訴人未維護電線，致電線長期蓄熱，致電線塑膠裂化，造
    成電線短路之過失，無非是徒憑臆測之詞，自不足取。惟查：
（一）本件火災確係自上訴人負責位於連江縣莒光鄉田沃村六十七號違章搭建之鐵皮
      屋「小蔡的店」二樓開始起火冒煙燃燒乙節，業據目擊證人即宏龍商店負責人
      鄭連金於警詢、偵查中、原審及本院審理時證述：我在自己家門口田沃村六六
      之一號，自見小蔡家二樓冷氣旁邊有煙冒出，我就叫陳樂團兒子說「你姐姐家
      五七號有煙冒出」，我就跑回家將總開關閉．．．叫家人到街上，便看到小蔡
      的店二樓窗戶冒出火花並向上延伸等語（見偵卷十五頁、第四四頁、原審卷二
      七頁、本院卷十八頁背面、九一頁），核與證人陳樂團於警詢中證稱：「今天
      我在家門口六七號，鄭連金女士告訴我，我女婿家中有冒煙，我就過去看，就
      起火了，我就叫我兒子跑對面警察所拿滅火器，我就自己跑家裏去拿」等語相
      符（見偵卷十三頁），而證人陳依土於本院亦證稱：「我看到陳樂團的房子都
      是濃煙，我跑了十幾步到上面村去叫人來滅火．．．剛開始被害人（指陳依悌
      ）家裡沒有冒煙」等語可佐（見本院卷第十九頁），核與連江縣消防局派員勘
      察結果：「發現現場樓梯燃燒正面碳化燒失嚴重，而背面未有受火勢波及且也
      沒有碳粒子依附，可見火勢是由樓上向樓下延燒，且由戶外電線桿近二樓窗戶
      較一樓窗戶部分燒失較為嚴重，可見二樓的火勢較猛烈．．．認定起火處所田
      沃村六七號旁搭建的鐵皮屋二樓臥室。」所研判之起火點相符，並有研判照片
      十一幀、莒光消防分隊火災出勤觀察紀錄單（載明消防單位到達火場途中，「
      小蔡的店」已冒出火舌，友誼山莊內有爆炸聲，搶救時曾侷限火勢往宏龍商店
      延燒，防止災情擴大等意旨）、小蔡的店室內電器用品及其他傢俱之配置圖、
      火災現場地形圖、田沃村六十七號友誼山莊室內配置圖、六十六號之一宏龍商
      店二樓室內配置圖附卷足參（見偵卷第十頁、第二十五至第二十八頁）。
（二）上開火災現場，經連江縣消防局派員勘察現場：「(1)燒燬狀況：田沃村六六之
      一號宏龍商店火勢由南面一、二樓窗戶向內延燒，田沃村六七號一水泥建造的
      部分室內燻黑情形嚴重，二樓鐵皮加蓋旅社則因悶燒碳化嚴重，田沃村六七號
      旁搭建的鐵皮屋，經挖掘上面倒塌的物品碳化嚴重，越下面的物品碳化越輕微
      。(2)延燒情形：經由莒光消防分隊火災出勤觀察紀錄，田沃村六六之一號宏龍
      商店是由田沃村六七號旁搭建的鐵皮屋透過窗戶隔鄰之木造儲藏室向內延燒；
      另經現場勘查田沃村六七號旁搭建的鐵皮屋發現其木造樓梯正面燃燒碳化燒失
      嚴重，而背面未有受火勢波及且也沒有碳粒子依附，可見火勢是由樓上向樓下
      延燒，且由戶外電線桿近二樓窗戶較一樓窗戶部分燒失較為嚴重，可見二樓的
      火勢較猛烈，且田沃村六七號友誼山莊也是二樓碳化情形較嚴重，又依關係人
      所言最先是由田沃村六七號旁搭建的鐵皮屋窗戶冒出煙，是以火流路徑是從田
      沃村六七號旁搭建的鐵皮屋二樓向兩旁建築物且向下延燒。至於一樓延燒波及
      的地方，因怪手搶救破壞且不停挖掘避免悶燒，故無法進行重建，是以無法判
      斷火流。」此有該局火災原因調查報告書在卷可稽（見偵卷第七頁）。從上開
      建物延燒之情形，火流路徑是從上訴人搭建之鐵皮屋向兩旁建物且向下延燒，
      已甚為灼然。上訴人雖辯稱：應係宏龍商店南邊木造之儲藏室起火燃燒云云，
      惟本件火災火勢是由樓上往樓下延燒，已如上述，經查宏龍商店南邊木造儲藏
      室之建築高度係在宏龍商店二樓陽台之下，此有現場照片（一）附偵卷二三頁
      可稽，亦為上訴人所確認（見本院卷九三頁），果如上訴人所言起火點為南邊
      木造儲藏室，則火勢自應從一樓往二樓延燒，該木造儲藏室及上訴人搭建之鐵
      皮屋一樓理應有嚴重燒燬之情形，但觀諸偵卷所附之照片（一）該木造儲藏室
      仍有部分完整留存，而證人即當時至現場勘察並製作前述報告書之承辦人員吳
      芸鍾亦證稱：「依照現場勘查，是木造（指該儲藏），但是火勢不是很猛烈，
      屋頂還完整存在，並沒有被燒失。」等語（見本院卷第八十頁）。而證人陳善
      澔即陳樂團之子於本院亦證稱拿滅火器進入上訴人一樓房間滅火時，看到木造
      儲藏室與被告房屋間窗戶邊有冒煙，那時尚未看到有火等語（見本院卷八八頁
      ），如當時是從一樓木造儲藏室先行起火，則證人陳善澔持滅火器進入上訴人
      房屋滅火時，隔著一樓窗戶應可看見木造儲藏室有火，而該木造儲藏室在本件
      火災中燒毀之情形並不嚴重，已如上述，又從上訴人搭建鐵皮屋內部之樓梯延
      燒之情形，其一樓延燒之情形亦較二樓為輕。復查，使用滅火器目的既在救火
      ，通常其使用人均係以容器內之火劑噴向火源為一般人共知之事實。茲陳善澔
      攜帶滅火器係直接進入上訴人之鐵皮屋內使用，依上述說明，正足以印證起火
      點係在上訴人之鐵皮屋內無訛。是上訴人所辯起火點係該木造儲藏室，顯與事
      實不合，自不足採信。
（三）又上述火災原因調查報告就本件火災原因，於現場勘得：「(1)本案火場延燒範
      圍包含田沃村六七號友誼山莊鐵皮搭建部分全毀，六六之一號之宏龍商店一、
      二樓南邊部分鐵皮及天花板也受波及。(2)田沃村六六之一號外觀僅南面靠近道
      路之部分鐵皮變色，由鐵皮燃燒變色之情形推斷火勢由木造搭建的儲藏室延燒
      過去。(3)田沃村六七號旁搭建的鐵皮屋，因火勢猛烈經由怪手搶救破壞物品之
      置放，已無法還原且零散各地，不過經挖掘發現倒塌壓下之物品碳化情形極為
      嚴重。(4)田沃村六七號友誼山莊，北邊之鐵皮搭建部分經由現場怪手搶救破壞
      已無法還原現場，惟可發現南邊一樓水泥建造部分，火勢透過相連處之門燻黑
      大部分的物品，二樓鐵皮部分可見火勢是由北向南燒致燒毀所有物品。(5)火災
      現場，經由現場四周觀察，及關係人鄭連金（原紀錄誤植為鄭蓮金）、陳樂團
      所言最先起火戶為田沃村六七號旁搭建的鐵皮屋相當吻合，因此判斷出起火戶
      為田沃村六七號旁搭建的鐵皮屋為起火戶。(6)現場起火時，附近並未發現有可
      造成引（自）燃之危險物品或化工原料置放其內，故可排除上述之類似物品引
      （自）燃之可能性；由於依關係人所言當時並無人在家，且火警發生時無可疑
      人員逗留，且門是關閉的，另外該處所附近並未發現縱火促燃劑急速燃燒情形
      ，故人為縱火的可能性極小，又查無香煙、打火機等可能引火之火種，且據起
      火戶屋主所言並無抽煙的習慣，並且離開家門時，並無使用瓦斯或其他火源，
      且經現場開挖發現之瓦斯筒也發現其瓦斯管線尚存在，並未因著火而使管線燒
      失，或使瓦斯筒爆炸，故因不注意遺留火種的可能性也極低。現場經發現未斷
      電時，尚有使用電器，雖然因現場破壞嚴重無法找到相關可疑的電線熔痕，但
      仍不排除電氣起火之可能性，因而由上述各種狀況研判本火災最先起火之處所
      認係田沃村六七號旁搭建的鐵皮屋二樓寢室，起火原因以電氣火災之可能性較
      大。」等跡象，研判本件起火原因以電氣因素起火之可能性較大，亦有該火災
      原因調查報告書在卷可參（見偵卷第八頁至第十一頁）。又經本院依聲請傳訊
      證人即當時至現場勘察並製作前述報告書之承辦人員吳芸鍾到庭交互詰問證稱
      ：「問：『本件電氣火災意義在哪裡？是電器起火，還是電線短路？』答：電
      氣火災泛指一切使用電器使用所引起的火災，究竟是電器起火還是電線短路在
      本件是無法排除，但相對於其他可能起火的原因是比較有可能。本件應該是電
      線短路比較有可能。」；「問：『剛才所述本件火災原因電氣原因是高於其他
      原因，所謂其他原因為何？』答：人為、自燃因素。人為分縱火與遺留火種，
      自燃因素如儲存燃點過低的物品。」；「問：『在電線走火時無熔絲開關會跳
      脫，是在發生火花之前或是之後？』答：產生火花之後才會跳脫。」等語。是
      本件火災應係上訴人擅自違章建築，並私接陳樂團所有之田沃村六十七號「友
      誼山莊」之電源，供多樣電器設備使用，又未注意定時維修管理，致上述電源
      線長期蓄熱，使絕緣塑膠老化而破損，造成電線短路而釀成火災，並燒燬上開
      鐵皮屋及延燒波及現有人所在之住宅「友誼山莊」及六十六之一號陳依悌所有
      之「宏龍商店」之事實，應堪認定。
（四）至於證人陳樂團於原審證稱：「我看到六十六旁的木造房子先冒煙，六十七號
      是因為門沒開，煙往裡面灌，我把六十七號的門打開的時候，煙往外面灌出來
      ，我是站在六十七號前面的友誼山莊看到的。」（見原審卷二七頁）；於本院
      又證稱：「問：『火災當時看到何處冒煙？』答：不是在小蔡的店裡，是在我
      的六十七號主建物樓下。鄭連金來叫我說外面失火，我衝出來看，是在小蔡的
      店與鄭連金的儲藏室中間有一團煙上來，那時還沒有看到火花。我急忙叫我兒
      子拿滅火器出來。」（見本院卷八十五頁），其證詞顯與其於警詢中證稱：「
      今天我在家門口六七號，鄭連金女士告訴我，我女婿（指上訴人）家中有冒煙
      ，我就過去看，就起火了，我就叫我兒子跑對面警察所拿滅火器，我就自己跑
      家裏去拿」等語不同（見偵卷第十三頁），前後證詞已有矛盾，且從現場勘察
      之證據資料及相關跡證顯示係由上訴人搭建之鐵皮屋二樓往一樓延燒，已如前
      述，而證人陳善澔即陳樂團之子於本院亦證稱：「我跑回家拿滅火器，拿了之
      後過去看到木造電話亭就是所謂的木造儲藏室與我妹婿（指上訴人）房子之間
      窗戶那邊有冒煙，我打開小蔡的店門進去裡面，朝一樓靠玻璃窗的地方噴，那
      時還沒有看到火。」等語（見本院卷八八頁），如當時是從一樓木造儲藏室先
      行起火，則證人陳善澔持滅火器進入上訴人房屋滅火時，自應隔著儲藏室與上
      訴人鐵皮房屋窗戶看到火花才是，而非只有冒煙，是證人陳樂團、陳善澔之證
      詞，並不足作為上訴人有利之證據。
（五）上訴人雖以本案既無任何相關可疑熔痕，如何判斷是電線長期蓄熱？如何判斷
      是電線短路？如何判斷真正起火原因？如何判斷是何種電氣造成火災？電氣引
      燃之原因甚多，非僅出於一端，有可能是老鼠、守宮等小動物接觸所致，亦有
      可能是其他因素造成，在無證據下任意推認本件係被告未維護電線，致電線長
      期蓄熱，致電線塑膠裂化，造成電線短路之過失，無非是徒憑臆測之詞，自不
      足取云云。惟按認定犯罪事實所憑之證據，並不以直接證據為限，即綜合各種
      間接證據，本於推理作用，為認定犯罪事實基礎，如無違背一般經驗法則，尚
      非法所不許，最高法院四十四年台上字第七０二號判例著有明文。經查，本件
      連江縣消防局火災原因調查報告書中就火災原因之鑑定結論無法確定火災起火
      原因，實係因怪手搶救破壞，且不停挖掘避免悶燒，破壞現場無法進行重建，
      未能發現足資研判起火原因之跡證，才無法具體研判。然本院綜合證人鄭連金
      、陳樂團、陳善澔、陳依土之證言，及上訴人搭建的鐵皮屋其木造樓梯正面燃
      燒碳化燒失嚴重，而背面未有受火勢波及，也沒有碳粒子依附可見火勢是由樓
      上向樓下延燒，而戶外電線桿近上訴人鐵皮屋二樓窗戶較一樓窗戶部分燒失較
      為嚴重，又上訴人搭建的鐵皮屋，經挖掘上面倒塌的物品碳化嚴重，越下面的
      物品碳化越輕微，可見上訴人鐵皮屋二樓房間的火勢較猛烈，且田沃村六七號
      友誼山莊也是二樓房間碳化情形較嚴重，該木造儲藏室高度又低於二樓陽台，
      不可能先延燒上訴人搭建之鐵皮屋二樓房間，故研判起火點在上訴人搭建之鐵
      皮屋二樓房間。又參以現場起火時，附近並未發現有可造成引（自）燃之危險
      物品或化工原料置放其內，故可排除上述之類似物品引（自）燃之可能性，且
      由於上訴人未依規定擅自建築私接電線，其用電安全性甚為可慮，又負載多樣
      電氣設備，未注意定時維修管理，致上述電源線長期蓄熱，使絕緣塑膠老化而
      破損，造成電線短路而釀成火災，依前述實務見解，應足認與事實相符，上訴
      人所辯尚嫌無據。
（六）按建築物非經申請直轄市、縣（市）（局）主管建築機關之審查許可並發給執
      照，不得擅自建造或使用或拆除；又建築物所有權人、使用人應維護建築物合
      法使用與其構造及設備安全，為建築法第二十五條前段、第七十七條第一項分
      別定有明文。又電業對用戶用電裝置，應依中央主管機關所定，經檢驗合格時
      方得接電。用電設備之裝置依屋內線路裝置規則之規定，電業法第四十三條第
      一項、第四十四條、屋內線路裝置規定第二條亦分別定有明文。上訴人為「小
      蔡的店」之負責人，自負有依法申請建造房屋及使用用電設備，並維護該建築
      物合法使用與其構造及設備安全之義務，按諸當時情形，又無不能注意之情事
      ，竟疏未注意而擅自違章建築，並私接陳樂團所有之田沃村六十七號「友誼山
      莊」之電源，供多樣電器設備使用，又未注意定時維修管理，致上述電源線長
      期蓄熱，使絕緣塑膠老化而破損，造成電線短路而釀成火災，顯有過失之責，
      且因上訴人之過失，致引生火災，進而燒燬上開鐵皮屋及延燒波及現有人所在
      之住宅「友誼山莊」及六十六之一號陳依悌所有之「宏龍商店」　，致「友誼
      山莊」鐵皮搭建部分全毀、「宏龍商店」一、二樓南邊部分鐵皮及天花板等物
      毀損，其間乃有相當因果關係。本件事證明確，上訴人犯行洵堪定。
二、核上訴人所為，係犯刑法第一百七十三條第二項之失火罪。又刑法上之失火罪，
    其直接被害法益為一般社會之公共安全，雖私人之財產法益亦同時受其侵害，但
    以社會公安之法益為重，故以一個行為失火延燒多家住宅或有人所在之建築物，
    仍祗成立一罪，不得以所焚家數，定其罪數。
三、原審認上訴人罪證明確，適用刑法第一百七十三條第二項、第四十一條第一項前
    段、罰金罰鍰提高標準條例第一條前段、第二條（漏引）之規定，並審酌上訴人
    犯罪動機、因過失而犯罪、犯罪所造成之損害重大，及迄今未與被害人達成和解
    等一切情狀，量處有期徒刑三月，並論知易科罰金之折算標準為以佰元折算壹
    日。認定用法，均無違誤，量刑亦屬妥適。上訴人上訴意旨否認犯罪，指摘原判
    決不當，為無理由，應予駁回。
據上論斷，應依刑事訴訟法第三百六十八條，判決如主文。
本案經檢察官陳瑞仁到庭執行職務。
中　　　華　　　民　　　國　　　九十三　　　年　　三　　月　　二十四　　日
                              福建高等法院金門分院刑事庭
                                  審判長法  官　劉　令　祺
                                        法  官　李　炫　德
                                        法  官　紀　文　勝
右正本證明與原本無異。
不得上訴。
中　　　華　　　民　　　國　　　九十三　　　年　　三　　月　　二十五　　日
　　　　　　　　　　　　　　　　　　　　書記官　李　麗　鳳
附錄本案論罪科刑法條
刑法第一七三條第一項、第二項：
放火燒燬現供人使用之住宅或現有人所在之建築物、礦坑、火車、電車或其他供水、
陸、空公眾運輸之舟、車、航空機者，處無期徒刑或七年以上有期徒刑。
失火燒燬前項之物者，處一年以下有期徒刑、拘役或五百元以下罰金。
